【裁判字號】    89,簡,18
【裁判日期】    901129
【裁判案由】    地價稅
【裁判全文】
臺北高等行政法院簡易判決                    八十九年度簡字第一八號
    原      告  甲○○
    被      告  臺北縣政府稅捐稽徵處（原臺北縣稅捐稽徵處）
    代  表  人  乙○○處長）.
    訴訟代理人  丙○○
                丁○○
                戊○○
右當事人間因地價稅事件，原告不服台灣省政府中華民國八十九年七月十三日八九府
訴一字第一二六三四七號訴願決定，提起行政訴訟。本院判決如左：
    主  文
原告之訴駁回。
訴訟費用由原告負擔。
    事  實
一、事實概要：
    緣原告所有坐落台北縣樹林鎮○○段十一地號土地，原係課徵田賦，惟經被告機
    關辦理八十五年度減免稅地清查時，發現系爭土地於民國七十九年之前即已建有
    房屋，變更為非農業使用（並經都市計劃編訂為工業用地），被告機關乃自減免
    原因消滅之次年起徵收地價稅，亦即追補八十年至八十四年地價稅計新台幣（下
    同）一三、一一五元，原告不服，申請復查，未獲變更，循序提起訴願、再訴願
    、行政訴訟，經行政法院八十七年度判字第二一○五號判決：「再訴願、訴願決
    定及原處分（復查決定）均撤銷。」被告機關遵照行政法院判決要旨，重為復查
    決定結果，仍予補徵八十年至八十四年地價稅一三、一一五元。原告不服，提起
    訴願，經遭駁回，遂向本院提起行政訴訟。
二、兩造聲明：
    (一)原告聲明求為判決：
    1.訴願決定及原處分均撤銷。
    2.請求發還已繳稅款一四、三三一元，其中六、五五八元自八十六年五月二十日
      起，其餘七、七七三元自八十九年三月二十二日起至返還日止按年息百分之五
      計算之利息。
    3.訴訟費用由被告負擔。
    (二)被告聲明求為判決：
      原告之訴駁回，訴訟費用由原告負擔。
三、兩造之爭點：
    原告主張系爭土地地目雖屬工業區，惟該區域未完成都市建設，地上所建台北縣
    樹林鎮鎮○街二八七號房屋係屬農用之農舍，依法不應課徵地價稅云云。被告則
    主張系爭土地現編定地目為工業區，原告在系爭土地上建有二八七號房屋，並出
    租他人經營鐵工廠，依法自應課徵地價稅等語。
    (一)原告主張之理由：
    1.查本案經行政法院八十七年度判字第二一○五號判決撤銷在案，惟被告機關曲
      解法令，採認八十六年照片上之房屋有看板，出租於「神來文具工業股份有限
      公司」，即認定非農用之農舍，而追補課徵地價稅，自屬違法處分。系爭房屋
      （農舍）因道路拓寬，而拆除部分再修補，並非新建房屋，所謂看板一節，係
      被告於八十六年所採證照片，自不能作為八十年至八十四年課徵之依據，且原
      告並不知情，乃係被告職員串通業者私自設立於系爭土地而予以課稅，請被告
      提出原告所有房屋稅籍證據，以資信服，八十年至八十四年無該工廠，被告不
      得認該看板於八十年即已存在。
    2.課徵地價稅須都市建設完成後始能課稅，惟系爭土地上之房屋為田寮，該區域
      未完成都市建設，自不能課徵地價稅，八十年至八十四年間道路、自來水、排
      水溝等均未建設，道路柏油係於八十八年打拍，而排水溝迄今尚未建設，自不
      能課徵地價稅。況系爭土地面積少，不能單獨建立房屋等情，即證明被告採證
      錯誤，故被告課徵地價稅，自屬違法處分，請判決如原告訴之聲明云云。
    (二)被告主張之理由：
    1.按「非都市土地依法編定之農業用地或規定地價者，徵收田賦。但都市土地合
      於左列規定者亦同：．．．二、公共設施尚未完竣前，仍作農業用地使用者。
      ．．．」「本法第二十二條第一項但書規定都市土地農業區、保護區、公共設
      施尚未完竣地區．．．限作或仍作農業用地使用者，指上開地區內之左列土地
      ：一、土地登記簿上所載為田、旱、林、養、牧、原、池、鹽、水、溜、溝十
      一種地目之土地。二、實際供與農業經營不可分離之農舍、畜禽舍、倉儲設備
      、曬場、集貨場、農路、灌溉、排水、漁用碼頭、水稻育苗用地、儲水池、農
      用溫室及其他農業使用之土地。」分別為土地稅法第十四條、第二十二條第一
      項及同法施行細則第二十一條第二項所明定。次查行政法院八十七年度判字第
      二一○五號判決要旨略謂：「．．．查系爭土地苟原有減免地價稅之原因事實
      ，究為何者，遍查原處分卷無著，原處分茲謂減免原因事實消減，顯無從勾稽
      。又據被告答辯書事實欄敘述，系爭土地原係『課徵田賦』，則似無原有減免
      地價稅之原因事實存在，原處分認原減免地價稅之原因事實消滅，應回復課徵
      地價稅云云，似認土地稅之減免致生田賦地價不同稅目間之變動情形，揆諸首
      揭說明，不無可議，若謂系爭土地原徵收田賦，嗣已變更為工業區用地，且蓋
      有房屋，非供農業使用，應課徵地價稅，惟查被告據台北縣樹林鎮公所八十六
      年二月四日八六北縣樹建字第八六一○三二一二號函復系爭土地使用分區編定
      為工業區云云，究自何時編為工業用地，並未指明，全卷又無資料可按，何能
      據以認八十年至八十四年均應課徵地價稅。又被告認原告於系爭土地蓋建房屋
      ，有房屋稅設籍資料云云，依所附資料，其房屋（鎮前街二八七號）在七十九
      年以前之七十四年十二月二十日有贈與註記，六十幾年（影印不清）間曾辦理
      房屋稅籍普查，則七十九年間仍徵收田賦，何以八十至八十四年應課徵地價稅
      ，是原告主張其所有系爭土地原為田地，上有田寮房屋等語，是否即為被告普
      查過之房屋，不影響徵收田賦，即非無推求餘地。至於被告於八十六年一月二
      十九日勘查系爭土地上有門牌樹林鎮鎮○街二八七號房屋，並設有成泰鐵工廠
      使用云云，是否足認自八十年始，亦應詳查，才足供系爭土地八十年至八十四
      年間不符合徵收田賦要件，而應課徵地價稅之認定所需。乃被告既未辨明本案
      究屬原減免地價稅，因減免原因事實消滅而回復課徵全額地價稅，或原徵收田
      賦，因不合徵收田賦要件而應課徵地價稅之情形，且未依首引法律所定要件，
      認定系爭土地八十年至八十四年應課徵地價稅之事由，遂駁回原告復查之申請
      ，自有未合。」
    2.查系爭土地係於五十七年四月二十五日公告編定為工業區，五十八年七月三日
      辦理土地分割時，土地登記簿記載地目為「建」，該址並分別於六十四年及七
      十六年設立營業稅與房屋稅稅籍，顯見該土地上早已建有房屋，且據樹林鎮公
      所八十八年十一月九日北縣樹建字第八八一三二八一一號函復該地上房屋應非
      屬農舍，按此，系爭土地早已非屬上開土地稅法施行細則第二十一條第二項所
      指「仍作農業用地使用」之土地，被告機關原應於七十六年即對系爭土地核課
      地價稅，因課稅資料漏未釐正，故仍予課徵田賦（自七十六年起停徵），惟被
      告機關於八十五年減免稅地清查時，發現該土地於七十九年以前即已建築房屋
      ，變更為非農業使用，按「已規定地價之土地，除依第二十二條規定課徵田賦
      者外，應課徵地價稅」、「依法應由納稅義務人實貼之印花稅，及應由稅捐稽
      徵機關依稅籍底冊或查得資料核定課徵之稅捐，其核課期間為五年．．．在前
      項核課期間內，經另發現應徵之稅捐者，仍應依法補徵或並予處罰。」分別為
      土地稅法第十四條、稅捐稽徵法第二十一條所規定；故被告機關乃予補徵核課
      期間五年（八十年至八十四年）地價稅一三、一一五元。
    3.原告起訴主張略以：「被告於八十六年所採證照片，不能作為八十年至八十四
      年課徵之依據；系爭土地上之房屋為田寮，該區域未完成都市建設，自不能課
      徵地價稅．．．云云」。查系爭土地上之房屋，門牌號碼為「樹林鎮鎮○街二
      八七號」，依被告機關營業稅稅籍檔上記載，該址設有「神來文具工業股份有
      限公司」，於六十四年六月一日已設立於該址營業，於七十九年八月二十八日
      起申請停業乙年，於八十年八月二十八日起仍在該址申請復業，繼續營業至八
      十八年八月十八日始遷出該址，又查系爭土地上之房屋，自七十六年度起即依
      營業用稅率課徵房屋稅，直至「神來文具工業股份有限公司」申請停業後，才
      改按住家用稅率課徵房屋稅，而納稅義務人歷年來，亦皆依此繳納房屋稅，並
      無爭議（依房屋稅條例第十五條第一項第六款規定：「作為存放農具倉庫及堆
      肥舍等房屋可免徵房屋稅」）；顯然該房屋在七十六年以後，已非屬田寮，不
      符合課徵田賦之規定，即應依法課徵地價稅，被告機關未及時予以課徵地價稅
      ，而於八十五年度辦理減免稅地清查時發現，才依有關登記資料，追補核課期
      間（五年）之地價稅一三、一一五元。原告曾於八十五年三月二十八日以書面
      向被告機關提出申覆書，經被告機關再次調閱相關資料，認定並無違誤後，始
      對原告寄發稅單補徵地價稅，原告又於八十六年一月一日向被告機關提出復查
      ，被告機關於八十六年一月二十九日派員現場勘查，確認系爭土地上房屋是作
      為營業使用，並非如原告所稱，以八十六年所採證之照片，作為八十年至八十
      四年課徵地價稅之依據。又查系爭土地上之房屋，於六十四年六月一日已設有
      「神來文具工業股份有限公司」在該址營業，於七十九年八月二十八日起申請
      停業乙年，於八十年八月二十八日起仍在該址申請復業，繼續營業至八十八年
      八月十八日始遷出該址，而且系爭土地上之房屋，自七十六年度起即依營業用
      稅率課徵房屋稅，直至「神來文具工業股份有限公司」申請停業後，才改按住
      家用稅率課徵房屋稅，納稅義務人歷年來，亦皆依此繳納房屋稅，並無爭議，
      又本案經樹林市公所八十八年十一月九日八八北縣樹建字第八八一三二八一一
      號函覆：「該址房屋座落本市樹林都市計劃之工業區內應非農舍。」依上述資
      料，顯見系爭土地上之建物絕非田寮房屋。至原告訴稱系爭土地公共設施未完
      成．．．等，依臺北縣政府八十八年十月二十七日八八北府工都字第三九九五
      六七號函：「經查旨揭地號土地於土地清冊中未登記完竣之區域範圍及時間，
      經比對鎮前街西側緊鄰之土地自泰平段三○○地號起，其土地公共設施完竣時
      間皆編列於六十四年樹林市都市計畫公共設施完竣地區清冊中．．．。」按上
      開函查復之說明，可比照認定系爭土地公共設施完竣時間。而且不論其公共設
      施是否完竣，均無前揭土地稅法第二十二條第一項但書第二款課徵田賦規定之
      適用，應依土地稅法第十四條規定課徵地價稅，原告所指系爭土地上之房屋為
      田寮，該區域土地公共設施未完成，依法不得課徵地價稅乙節，恐有誤解。從
      而原處分予以補徵八十年至八十四年地價稅一三、一一五元，並無違誤。綜上
      所陳，原告之訴為無理由，請判決駁回原告之訴等語。
    理  由
按「已規定地價之土地，除依土地稅法第二十二條規定課徵田賦外，應課徵地價稅。
」「非都市土地依法編定之農業用地或規定地價者，徵收田賦。但都市土地公共設施
尚未完竣前，仍作農業用地使用者亦同。」「本法第二十二條第一項但書規定都市土
地農業區、保護區、公共設施尚未完竣地區．．．限作或仍作農業用地使用者，指上
開地區內之左列土地：一、土地登記簿上所載為田、旱、林、養、牧、原、池、鹽、
水、溜、溝十一種地目之土地。二、實際供與農業經營不可分離之農舍、畜禽舍、倉
儲設備、曬場、集貨場、農路、灌溉、排水、漁用碼頭、水稻育苗用地、儲水池、農
用溫室及其他農業使用之土地。」分別為土地稅法第十四條、第二十二條第一項及同
法施行細則第二十一條第二項所明定。本件系爭土地係於五十七年四月二十五日公告
編定為工業區，五十八年七月三日辦理土地分割時，土地登記簿記載地目為「建」，
該址並分別於六十四年及七十六年設立營業稅與房屋稅稅籍，此有土地登記謄本、台
北縣樹林鎮公所八十七年十二月一日八七北縣樹建字第八七一三二○四四號函及八十
八年十一月九日八八北縣樹建字第八八一三二八一一號函暨營業稅歷史稽查詢作業表
附在原處分卷可稽，並經本院受命法官履勘現場，由台北縣樹林地政事務所測量員陳
敬良、張清田到場指界，查明系爭土地上現建有台北縣樹林鎮鎮○街二八七號房屋，
該地所在位置舷二八七號房屋與相鄰之二八五號房屋共同壁起約一、六公尺寬，長度
自該二八七號房屋前約十五公分起至該房屋底止，即二八七號房厔一樓通往二樓之樓
梯所在位置，二八七號房屋現為二層樓磚造房屋，房屋甚為陳舊，建有十年以上等情
，業經本院受命法官勘驗現場查明在卷。原告於勘驗現場亦自承地政人員所指系爭土
地位置在二八七號房屋內，應屬正確，該二八七號房屋原為土造房屋，嗣因台北縣樹
林鎮鎮○街道路二次拓寬，原告於七十八年左右第二次拓寬時，因土造房屋被拆除，
乃將之修建為現今之二層樓磚造房屋，現該房屋屬伊兒子朱紅龍所有，連同二八九號
房屋一起出租他人經營成泰鐵工廠等語，此有勘驗筆錄在卷可稽，顯見該土地上自七
十八年間起已建有台北縣樹林鎮鎮○街二八七號二層樓房屋，且據樹林鎮公所八十八
年十一月九日北縣樹建字第八八一三二八一一號函復被告機關，謂該地上房屋應非屬
農舍，足證系爭土地早已非屬上開土地稅法施行細則第二十一條第二項所指「仍作農
業用地使用」之土地，故不論其公共設施是否完竣，均無前揭土地稅法第二十二條第
一項但書第二款課徵田賦規定之適用，應依土地稅法第十四條規定課徵地價稅，至原
告所稱系爭土地公共設施未完成，依法不得課徵地價稅乙節，應屬誤解法律。從而原
處分予以補徵八十年至八十四年地價稅一三、一一五元，並無違誤，訴願決定予以維
持，亦稱妥適，原告徒執前詞，訴請撤銷，為無理由，應予駁回。本件依卷內資料，
事證已臻明確，爰不經言詞辯論為之，併此敘明。
據上論結，本件原告之訴為無理由，爰依行政訴訟法第二百三十六條、第一百九十五
條第一項後段、第九十八條第三項前段，判決如主文。
中    華    民    國      九十      年    十一        月    二十九      日
                            臺 北 高 等 行 政 法 院   第 一 庭
                                                    法  官  林金本
右為正本係照原本作成。
本件以訴訟事件所涉及之法律見解具有原則性者為限，始得於本判決送達後二十日
內向本院提出上訴狀並表明上訴理由，如已於本判決宣示後送達前提起上訴者，應
於判決送達後二十日內補具上訴理由（均按他造人數附繕本），且經最高行政法院
許可後方得上訴。
中    華    民    國      九十      年    十一        月      三十      日
                                                    書記官  簡信滇


司法院資訊處製作；財團法人民間司法改革基金會備份。
